臺灣新竹地方法院民事判決  
110年度重訴字第187號
原      告  陳美榮  
訴訟代理人  林仕訪律師
            蔡頤奕律師
被      告  林祺義  

上列當事人間請求遷讓房屋等事件，本院於民國111年6月28日辯
論終結，判決如下：
　　主　　　文
被告應將坐落新竹縣○○市○○段○○○○○○○地號土地上如附圖藍色斜
線部分之鐵皮雨遮（面積：五三平方公尺）、紅色斜線部分之同
段四三七六建號建物（門牌號碼：新竹縣○○市○○○路○段○○○號，
面積：六一點九二平方公尺）、綠色斜線部分之鐵皮屋（面積二
五九點五三平方公尺）騰空後，將上開土地及地上物返還予原告
。
被告應自民國一一○年九月一日起至返還前項土地及地上物之日
止，按月給付原告新臺幣伍萬伍仟元。
原告其餘之訴駁回。
訴訟費用由被告負擔。
本判決第一項於原告以新臺幣壹仟伍佰伍拾伍萬伍仟元為被告供
擔保後，得假執行。但被告如以新臺幣肆仟陸佰陸拾陸萬肆仟零
壹拾陸元為原告預供擔保，得免為假執行。
本判決第二項所命給付，就已到期部分，於原告以新臺幣壹萬玖
仟元為被告供擔保後，得假執行。但被告如按月以新臺幣伍萬伍
仟元為原告預供擔保，得免為假執行。 
原告其餘假執行之聲請駁回。
　　事實及理由
壹、程序方面：
　　按訴狀送達後，原告不得將原訴變更或追加他訴，但請求之
    基礎事實同一、不甚礙被告之防禦或訴訟之終結者，不在此
    限，民事訴訟法第255條第1項第2、7款分別定有明文。次按
    不變更訴訟標的，而補充或更正事實上或法律上之陳述者，
    非為訴之變更或追加，民事訴訟法第256條亦有明文。經查
    ：
　㈠原告提起本件訴訟時，其訴之聲明原以（見本院卷第9頁）：
　⒈被告應將坐落新竹縣○○市○○段000○000地號土地（下均逕稱地
    號，合稱系爭土地）及其上未經保存登記之建物（即門牌號
    碼新竹縣○○市○○○路○段000號，下稱310號房屋）均返還予原
    告。
　⒉被告應自民國110年9月1日起至返還第1項土地及建物之日止
    ，按月給付原告新臺幣（下同）275,000元。
　⒊被告應給付原告100,000元。
　⒋訴訟費用由被告負擔。
　⒌願供擔保，請准宣告假執行。
　㈡嗣因原告就310號房屋已辦理建物登記，且系爭土地上另有其
    他地上物，乃於本院111年1月11日言詞辯論期日，當庭具狀
    追加備位聲明，並更正其聲明為（見本院卷第109、110頁）
    ：
　⒈先位聲明：
　⑴被告應將系爭土地上之地上物拆除（面積、實際位置待測量
    後補正，如111年1月11日民事變更聲明狀附圖，見本院卷第
    113頁），並將前開土地及其上同段4376建號之建物（即310
    號房屋）均返還予原告。
　⑵被告應自110年9月1日起至返還第1項土地及建物之日止，按
    月給付原告275,000元。
　⑶被告應給付原告100,000元。
　⑷訴訟費用由被告負擔。
　⑸願供擔保，請准宣告假執行。
　⒉備位聲明：
　⑴被告應將系爭土地及其上310號房屋及地上物均返還予原告。
　⑵被告應自110年9月1日起至返還第1項土地及建物之日止，按
    月給付原告275,000元。
　⑶被告應給付原告100,000元。
　⑷訴訟費用由被告負擔。
　⑸願供擔保，請准宣告假執行。
　㈢復經本院囑請新竹縣竹北地政事務所人員現場實施測量後，
    原告乃依測量結果，於111年4月15日當庭具狀更正其聲明為
    如原告訴之聲明欄所示（見本院卷第166、167頁）。
　㈣經核原告所為上開訴之變更、補充，其中變更請求拆除之地
    上物範圍部分，核屬因測量而確定地上物之位置及使用土地
    面積後，所為之補充及更正事實上陳述，至追加備位聲明部
    分，其請求之基礎事實同一，亦不甚礙被告之防禦及訴訟之
    終結，揆諸前開規定，核無不合，應予准許。
貳、實體方面：
一、原告主張：
　㈠系爭土地為原告所有。原告於96年9月12日將系爭土地出租予
    被告，兩造並簽立土地租賃契約書，約定租賃期限自96年9
    月12日起至104年8月30日止，供被告於系爭土地上興建310
    號房屋（即如附圖紅色斜線範圍所示）以經營餐飲業使用，
    並約定於租期屆滿後310號房屋歸原告所有。是依土地租賃
    契約書約定，系爭土地租期於104年8月30日屆滿後，310號
    房屋自歸原告所有，故後續兩造自104年9月1日起約定續租
    時，租賃契約之標的即包含系爭土地及310號房屋，並於簽
    訂房屋租賃契約書時僅記載310號房屋，而未再就土地另訂
    立租賃契約，其後105年至109年間均同，嗣於109年8月31日
    租約屆滿後，原告因故無法處理租賃事宜，故自109年9月1
    日起，改委由原告女兒即訴外人林禹潔以原告之名義簽定租
    賃契約，出租條件均與續約內容相同，期限至110年8月31日
    止。現因兩造租約於110年8月31日租期屆滿，且原告已無意
    續租，經委請律師發函請被告於函到後儘速搬離，被告仍於
    收受律師函後，發函向原告表示其無搬遷之意，並抗辯310
    號房屋仍為被告所有，甚至要求原告倘欲終止租約，應於1
    年前告知，並要求原告應出價購買310號房屋或容許被告向
    原告購買系爭土地等條件，原告迫於無奈，為此提起本件訴
    訟。
　㈡310號房屋為兩造於96年9月12日簽訂土地租賃契約書時，原
    告同意被告所興建，故被告於興建310號房屋時，方將原告
    列為起造人，以便日後原告辦理第一次保存登記，事後原告
    亦持使用執照辦理第一次所有權登記，並持續繳納稅捐至今
    ，足見310號房屋確實為原告所有。縱鈞院認定原告尚未自
    被告處點交310號房屋前，尚未取得310號房屋之所有權，然
    依土地租賃契約書第6條第3項約定，被告於租賃期滿時，應
    將系爭土地上建築物（不含營業設備）、裝潢與其他工作物
    ，無條件交付原告所有，被告亦不得向原告要求遷移費或任
    何費用，又依最高法院48年台上字第1812號判例、93年度台
    上字第2652號判決意旨，系爭土地及其上之310號房屋自應
    於租約期滿之翌日即104年8月31日起移轉為原告所有。且由
    兩造事後簽訂之房屋租賃契約書，益徵被告不爭執自104年8
    月31日起，原告業已成為310號房屋所有權人之事實，最終
    房屋租賃契約既於110年8月31日屆滿，原告自得依房屋租賃
    契約書第6條之約定，及民法第455條第1項前段、第767條第
    1項之規定，請求被告返還310號房屋。至於系爭土地部分，
    原告自始即為系爭土地之所有權人，依土地租賃契約書之約
    定、民法第455條第1項前段、第767條第1項之規定，原告亦
    得請求被告返還系爭土地，應無疑義。
　㈢又經原告核對310號房屋之建物登記謄本、使用執照影本、房
    屋稅籍證明書等，發現依照上開文件所示，原告同意被告承
    租土地所搭建之建物面積，僅有前開建物登記謄本、使用執
    照影本所示之59.5平方公尺。然經原告核對房屋稅籍證明書
    ，發現系爭土地上除有310號房屋存在外，尚有被告未經原
    告同意擅自在系爭土地上搭建之地上物（即附圖綠色斜線範
    圍之鐵皮屋、藍色斜線範圍之鐵皮雨遮，下與310號房屋合
    稱為系爭地上物）。依土地租賃契約第6條第1項之約定，原
    告同意被告興建之地上物，其範圍僅限於合法申請建築執照
    、使用執照之範圍為限，是被告於兩造租賃關係存續期間，
    未經原告同意興建之地上物，於租賃關係終止後，上開地上
    物即無占有系爭土地正當權源，原告復無繼續容忍被告占用
    系爭土地之義務，自屬無權占用原告所有之系爭土地，而應
    予拆除，是原告自得依民法第767條第1項之規定，先位聲明
    請求被告拆除未經原告同意所興建之地上物，並將系爭土地
    及310號房屋均返還原告。退步而言，倘鈞院認定如附圖綠
    色斜線範圍之鐵皮屋、藍色斜線範圍之鐵皮雨遮並未具構造
    上之獨立性，均為310號房屋之附隨建物，或與310號房屋無
    任何可資區別之標示存在，而與310號房屋作為一體使用者
    ，或經鈞院調查後認定原告曾同意被告興建310號房屋以外
    之地上物者，則原告亦得依土地租賃契約書第6條第3項之約
    定，備位聲明請求原告於租賃期間屆滿後，同時將系爭土地
    、系爭地上物一併返還予原告。
　㈣另被告於土地、房屋租賃契約屆滿後迄今仍無權占用系爭土
    地及310號房屋使用，且依被告回函之內容，其並無返還系
    爭土地及310號房屋予原告之意。又依房屋租賃契約約定之
    租金為每月55,000元，是原告自得依房屋租賃契約書第6條
    之約定，請求被告給付相當於租金5倍之違約金即每月275,0
    00元，以督促被告盡速搬離。另因房屋租賃契約第12條約定
    ，因被告於租期屆滿後仍拒不搬離，以致原告需委任律師提
    起本件訴訟，是就原告委請律師所生之律師費用100,000元
    ，自應由被告給付。
　㈤被告雖辯稱系爭土地屬不定期租賃關係，惟兩造租賃關係存
    續期間，均有持續簽訂租賃契約，至110年8月31日後，原告
    亦委請律師以租約到期為由，催告被告返還系爭土地及310
    號房屋，顯見兩造間之租賃關係有定期限。至被告辯稱本件
    有土地法第100條之適用，原告不得收回房屋等語，惟實際
    兩造於104年8月30日土地租賃契約書約定之租期屆至時，被
    告即應將系爭土地之地上物交付予原告所有，故無土地法第
    100條之適用，被告此部分所辯，原告否認之。
　㈥綜上，爰聲明：
　⒈先位聲明：
　⑴被告應將系爭土地上如附圖【即新竹縣竹北地政事務所111年
    1月20日JB73字10600號複丈成果圖（見本院卷第132頁），
    即本判決附圖，下稱附圖】綠色斜線範圍（面積259.53平方
    公尺）之鐵皮屋拆除、藍色斜線範圍（面積53平方公尺）之
    鐵皮雨遮拆除，並將前開土地及其上同段4376建號建物（如
    附圖所示紅色斜線範圍，面積61.92平方公尺，即310號房屋
    ）均返還予原告。
　⑵被告應自110年9月1日起至返還第1項土地及地上物之日止，
    按月給付原告275,000元。
　⑶被告應給付原告100,000元。
　⑷訴訟費用由被告負擔。
　⑸願供擔保，請准宣告假執行。
　⒉備位聲明：
　⑴被告應將系爭土地、系爭地上物均返還予原告。
　⑵被告應自110年9月1日起至返還第1項土地及地上物之日止，
    按月給付原告275,000元。
　⑶被告應給付原告100,000元。
　⑷訴訟費用由被告負擔。
　⑸願供擔保，請准宣告假執行。
二、被告則以：
　㈠本件土地租賃契約書之租賃期限屆滿後，因兩造未繼續簽訂
    土地租賃契約，且原告亦默認被告繼續就系爭土地使用收益
    ，是依民法第451條規定轉為不定期租賃契約。又原告主張
    房屋租賃契約書係由其委託訴外人林禹潔代簽，惟並未提出
    其委託訴外人林禹潔之委託書，故實際訴外人林禹潔並未代
    理原告簽立房屋租賃契約，房屋租賃契約中關於原告之簽名
    ，係訴外人林禹潔冒用原告之姓名，故原告另提出之房屋租
    賃契約書，不符法定程序，為無效之契約。況本件被告係依
    民法及土地法規定取得系爭土地之地上權，因此原告如欲終
    止系爭土地之租賃契約，須依土地法第103條規定辦理，惟
    原告迄至110年始提出房屋租賃契約，要求終止租賃，亦非
    合法。
　㈡而兩造係約定由原告出地，被告出資興建，依民法第758條規
    定，不動產物權應以書面進行點交，在未做點交之前，310
    號房屋之所有權仍為被告所有。土地租賃契約約定被告應於
    租賃期滿時將地上建築物（不含營業設備）、裝潢與其他工
    作物，無條件交付原告所有。然系爭土地面積391.73平方公
    尺，310號房屋僅佔59.5平方公尺，此處所指地上建築物，
    占比百分之15，其餘百分之85均為營業設備，且原告實際搭
    建之地上物，除310號房屋外，尚有同路段門牌308號房屋（
    下稱308號房屋），故310號房屋並無實質之內容，故原告於
    房屋租賃契約書上僅記載租賃標的為310號房屋，係刻意未
    說明出租面積，藉以模糊焦點。
　㈢又依原告所提出建物登記第一類謄本，顯示310號房屋之使用
    收益權利雖自110年12月30日後始歸屬原告所有，惟308號房
    屋之所有權仍屬被告所有，該房屋雖未經辦理保存登記，然
    僅係程序上尚未辦理，經被告補辦即可完成手續。又土地租
    賃契約書清楚記載地上物係由被告出資興建，故原告理應僅
    向被告收取土地租金，惟兩造約定每月租金高達72,000元，
    顯係土地及房屋之租金，可見被告自行租地建屋尚須繳納房
    屋租金，顯非合理。實際自104年起由被告出資興建310號房
    屋後，又繳納房屋租金及房屋稅，直至原告提起本件訴訟後
    ，始搶先被告繳納110年之房屋稅，可見原告深知繳納房屋
    稅本為房東之義務，是原告於110年12月30日辦理房屋保存
    登記前，310號房屋均為被告繳納房屋稅，可見該屋係被告
    所有，原告終止租約之依據即不成立。
　㈣另被告雖有簽訂房屋租賃契約書，惟係因土地租賃契約終止
    後，原告同意被告繼續經營，實際310號房屋並未點交予原
    告。原告係自己認為310號房屋為其所有，擅自變更為房屋
    租賃契約，然合理之租約應係僅出租土地予被告，無奈原告
    態度強勢，被告不得不簽訂房屋租賃契約書。
　㈤至民事訴訟一、二審均非強制律師代理，故縱有律師費用之
    支出，無論訴訟之勝敗，均不得請求對造負擔。僅於第三審
    訴訟程序因強制律師代理，為必要之訴訟費用，而由勝訴之
    一造得向對造請求律師費用。故本件應由原告自行負擔其所
    支出之律師費用。
　㈥綜上，答辯聲明：
　⒈原告之訴駁回。
　⒉訴訟費用由原告負擔。
三、兩造不爭執事項：
　㈠原告係系爭土地之所有權人（見本院卷第19、21頁）。
　㈡兩造於96年9月12日簽訂土地租賃契約書，約定由原告出租系
    爭土地予被告，租賃期限自96年9月12日起至104年8月30日
    止。
　㈢被告在系爭土地上興建之系爭地上物，實際範圍如附圖紅色
    、綠色、藍色斜線部分（見本院卷第132頁），其中紅色斜
    線部分經編定為新竹縣○○市○○段0000○號（即310號房屋），
    並於110年12月30日辦理第一次登記為原告所有（見本院卷
    第115頁）。
　㈣兩造簽訂房屋租賃契約書，租賃標的載明「310號房屋」，租
    賃期限為：⑴104年9月1日起至105年8月31日止（見本院卷第
    29至33頁）；⑵105年9月1日起至106年8月31日止（見本院卷
    第35至38頁）；⑶106年9月1日起至109年8月31日止（見本院
    卷第39至44頁）；⑷109年9月1日起至110年8月31日止（見本
    院卷第45至49頁），其中⑷之租賃契約由原告之女林禹潔以
    原告名義簽訂。
　㈤原告委由銘鼎聯合法律事務所以110年9月1日（110）銘律仕
    字第0901101號函請被告於文到後3日內自「310號房屋」遷
    出並將「310號房屋」點交返還予原告（見本院卷第51、53
    頁）。
　㈥原告因本件涉訟支出律師費100,000元（見本院卷第59頁）。
四、本件爭點：
　㈠被告抗辯系爭土地已轉為民法第451條規定之不定期限租賃契
    約是否有理？
　㈡被告抗辯⑷之房屋租賃契約原告未出具授權書或委託書，契約
    不合法、無效，是否有理？
　㈢如附圖綠色、藍色斜線部分之地上物有無構造上及使用上之
    獨立性？是否為310號房屋之附隨建物或與310號房屋不可分
    離而作為一體使用？
　㈣被告抗辯310號房屋於110年12月30日前及如附圖綠色、藍色
    斜線部分之地上物，均為其所有是否可採？
　㈤原告依土地租賃契約、原證5房屋租賃契約第6條、民法第455
    條第1項前段、第767條第1項前段、中段之規定，先位聲明
    第1項請求被告拆除如附圖綠色、藍色斜線部分之地上物，
    並將系爭土地及310號房屋返還予原告，是否有理？
　㈥原告依土地租賃契約、原證5房屋租賃契約第6條、民法第455
    條第1項前段、第767條第1項前段之規定，備位聲明第1項請
    求被告返還系爭土地及系爭地上物予原告，是否有理？
　㈦原告依原證5房屋租賃契約第6條之約定，請求被告自110年9
    月1日起至返還系爭土地及310號房屋之日止，按月給付原告
    相當於租金5倍之違約金即275,000元是否有理？
　㈧原告依原證5房屋租賃契約第12條之約定，請求被告給付因本
    件涉訟所繳納之律師費100,000元有無理由？
五、本院之判斷：
　㈠被告抗辯系爭土地已轉為民法第451條規定之不定期限租賃契
    約是否有理？
　⒈按租賃定有期限者，其租賃關係，於期限屆滿時消滅；租賃
    期限屆滿後，承租人仍為租賃物之使用收益，而出租人不即
    表示反對之意思者，視為以不定期限繼續契約，民法第450
    條第1項；第451條分別定有明文。而民法第451條所謂出租
    人不即表示反對之意思，係指依一般觀念，出租人於租期屆
    滿後，相當時期內，能表示反對意思而不表示者而言。又定
    期租賃契約期滿後，得否變為不定期限租賃，在出租人方面
    係以有無即表示反對之意思為條件，而非以有無收取使用收
    益之代價為必要，苟無即表示反對之意思，縱未收取使用收
    益之代價，條件仍為成就，苟已即為反對之意思而收取使用
    收益代價或損害金，其條件仍為不成就（最高法院43年台上
    字第367號判例、91年度台上字第221號判決意旨參照）。
　⒉被告抗辯兩造簽訂土地租賃契約書之租期屆至後，原告因對
    被告繼續占有使用系爭土地一事未即表示反對承租之意思，
    故依民法第451條規定應視為不定期限租賃等語，經查：
　⑴兩造依土地租賃契約書第2條之約定，系爭土地之租賃期限自
    96年9月12日起至104年8月30日止，此有原告提出土地租賃
    契約書為證（見本院卷第23至28頁），被告對此亦無爭執【
    見不爭執事項㈡】，而兩造就上開租賃期滿後之權利義務關
    係，依土地租賃契約書第6條第3項約定：「乙方（即被告）
    於租賃期滿時，應將地上建築物（不含乙方營業設備）、裝
    潢與其他工作物，無條件交付甲方（即原告）所有」等語，
    可知兩造間以土地租賃契約書就系爭土地所約定之租賃關係
    ，於上開租賃期滿後，被告應將坐落系爭土地上之地上物交
    付予原告外，固無其他訂明期滿後絕不續租，或續租應另訂
    契約等約定。
　⑵惟按解釋契約，固須探求當事人立約時之真意，不能拘泥於
    契約之文字，但契約文字業已表示當事人真意，無須別事探
    求者，即不得反捨契約文字而更為曲解。又解釋當事人所立
    書據之真意，以當時之事實及其他一切證據資料為其判斷之
    標準，不能拘泥字面或截取書據中一二語，任意推解致失真
    意（最高法院17年上字第1118號、19年上字第28號判例意旨
    供參）。再按法院依自由心證判斷事實之真偽，不得違背論
    理及經驗法則，民事訴訟法第222條第3項定有明文。所謂論
    理法則，係指依立法意旨或法規之社會機能就法律事實所為
    價值判斷之法則而言。所謂經驗法則，係指由社會生活累積
    的經驗歸納所得之法則而言；凡日常生活所得之通常經驗及
    基於專門知識所得之特別經驗均屬之（最高法院98年度台上
    字第373號、96年度台上字第1316號判決意旨可資參考）。
　⑶觀諸原告另提出之房屋租賃契約書（見本院卷第29至49頁）
    ，其中租賃標的固載明為「310號房屋」，並約定租賃期限
    為：⑴104年9月1日起至105年8月31日止（見本院卷第29至33
    頁）；⑵105年9月1日起至106年8月31日止（見本院卷第35至
    38頁）；⑶106年9月1日起至109年8月31日止（見本院卷第39
    至44頁）；⑷109年9月1日起至110年8月31日止（見本院卷第
    45至49頁），上開事實亦為兩造所不爭執【見不爭執事項㈣
    】。然衡以一般情形，建物與坐落基地具有使用上不可分之
    本然，是租賃契約之當事人間，如就建物成立租賃關係，該
    租賃關係卻未及於建物坐落之土地，勢必造成無法就建物為
    合法占有使用之情形（因就土地部分仍構成無權占用），是
    兩造間就310號房屋成立之租賃關係，其租賃範圍如未及於
    系爭土地，顯與常情不符。
　⑷再者，參以土地租賃契約書第3條關於租金之約定（見本院卷
    第24頁），每個月租金單價42,000元，96年9月12日起至96
    年10月31日止：免付租金；96年11月1日起至98年8月30日止
    ：每月租金42,000元，其後並逐年調漲，至土地租賃期限屆
    滿前之每月租金已達72,000元，與310號房屋於96年12月13
    日竣工、97年1月11日取得使用執照等節互為勾稽（見本院
    卷第87頁），系爭土地之租金自310號房屋興建完成後逐年
    調漲達1.7倍有餘，顯見兩造於訂定土地租賃契約時，即已
    將310號房屋興建完成後，在土地租賃期間，由被告繼續使
    用310號房屋應給付之對價，一併在土地租賃契約書中約定
    ，堪可認定。
　⑸另佐以兩造在土地租賃期間屆滿後接續簽訂之房屋租賃契約
    書中所約定被告每月應繳付之租金為55,000元，較原土地租
    賃之每月原始租金42,000元為多，差額為13,000元（計算式
    ：55,000元－42,000元＝13,000元）等節互核以觀，益徵兩造
    間房屋租賃契約書所約定之租賃標的，其真意應為包含系爭
    土地及坐落其上之310號房屋，故上開租金係基於原土地租
    賃契約書約定之原始租金金額，再酌予調整。遑論房屋租賃
    契約書約定之租賃標的，如僅有310號房屋，若如被告所辯
    其後兩造就系爭土地應視為不定期租賃關係乙情，然被告並
    未就其除每月給付房屋租賃契約書所約定之55,000元租金外
    ，另因繼續承租系爭土地而有額外依原土地租賃契約之原始
    租金按月給付42,000元租金之事實，提出任何證據進行舉證
    ，衡諸兩造所簽訂土地、房屋租賃契約關於租金之約定及31
    0號房屋實際興建完成之時點等證據資料詳為勾稽，堪信兩
    造簽訂房屋租賃契約時，其約定之租賃標的實已包括310號
    房屋及其坐落之系爭土地，被告辯稱房屋租賃契約約定之租
    賃標的並未及於系爭土地云云，與論理及經驗法則有悖，難
    信為真。
　⑹至被告另於本院111年6月28日言詞辯論期日辯稱：係因原告
    態度強勢，故自土地租賃契約租期屆滿後，其不得已僅能繼
    續簽訂房屋租賃契約等語（見本院卷第199頁），惟被告並
    未就其有何遭原告以強暴、脅迫之方式，要求被告後續繼續
    簽訂房屋租賃契約一事，提出任何證據以實其說，自難認兩
    造後續簽訂之房屋租賃契約有何不妥之處，是本於私法上契
    約自由之原則，自應承認房屋租賃契約之效力，兩造應受房
    屋租賃契約約定之內容拘束，故被告此部分所辯，亦乏所據
    難認有理。
　⑺據此，兩造間就系爭土地之租賃關係，先以土地租賃契約書
    為約定，於104年8月30日租期屆至後，復於104年9月1日起
    即改以房屋租賃契約書約定繼續承租系爭土地及坐落其上之
    310號房屋，是被告於土地租賃契約書約定之租期屆至後繼
    續占有使用系爭土地之法律依據，實際係基於兩造另以房屋
    租賃契約書所約定之租賃關係，足見原告於原土地租賃契約
    書約定之租期屆至後，並非就被告繼續占有使用系爭土地一
    事，未即表示反對承租之意思，揆之前開規定及說明，自與
    民法第451條規定之要件不符，故被告抗辯系爭土地之租期
    屆至後，原告默認被告繼續就系爭土地使用收益，依民法第
    451條規定應視為不定期限租賃云云，難認有據，不足憑採
    。
　⒊此外，另參酌房屋租賃契約書中，既有約定租賃期限如上，
    且最終於110年8月31日租期屆至後，原告旋即於次日之110
    年9月1日以律師函催告被告返還租賃標的乙節，此為兩造所
    不爭執【見不爭執事項㈤】，堪認原告亦於房屋租賃契約書
    約定之租期屆至後即為不願續租之意思表示，揆之前開規定
    及說明，亦與民法第451條規定之要件不符，足見兩造間之
    租賃關係，應受土地、房屋租賃契約之拘束，自始至終均為
    定期租賃關係，並無依民法第451條視為不定期限租賃契約
    之適用，益徵被告抗辯兩造間就系爭土地，已轉為民法第45
    1條規定之不定期限租賃契約乙情，委無足採。
　⒋綜上，兩造間就系爭土地之租賃關係，既先以土地租賃契約
    書約定，俟租期屆至後，復經兩造另以簽訂房屋租賃契約書
    之方式繼續承租，且嗣後於房屋租賃契約所約定之租期屆至
    後，亦經原告即為反對繼續出租之意思表示，揆之上開規定
    及說明，均與民法第451條規定之要件不符，而無視為不定
    期限租賃契約之適用，是被告抗辯系爭土地已轉為民法第45
    1條規定之不定期限租賃契約，難認有據，不足採信。
　㈡被告抗辯⑷之房屋租賃契約原告未出具授權書或委託書，契約
    不合法、無效，是否有理？
　⒈次按代理人於代理權限內，以本人名義所為之意思表示，直
    接對本人發生效力，民法第103條第1項定有明文。又契約依
    其是否須踐行一定之方式為區別標準，可分為要式契約及不
    要式契約。現行民法採契約自由原則，大多數契約均不以作
    成方式為必要（方式自由）。民法上之有名契約，屬於要式
    契約者，主要有民法第422條期限逾1年之不動產租賃契約及
    民法第730條之終身定期金契約。除民法規定要式契約外，
    當事人亦得約定方式，如民法無規定要式契約，當事人亦未
    約定方式，則只要當事人意思表示合致，契約即成立，當事
    人並因而受契約之拘束。準此，依民法第103條規定之意旨
    以觀，代理人只要經本人授權、表明本人名義及代理意旨，
    即屬有權代理，至於代理權之授與，僅規定以意思表示為之
    為必要，屬不要式行為，其為明示或默示，以書面或言詞者
    ，均無不可。因此，即使未成立書面契約，或未於書面契約
    簽名蓋章，只要能證明契約當事人就代理權之授與等契約內
    容達意思表示合致，仍應認該契約成立。
　⒉依原告所提出⑷之房屋租賃契約書內容，其契約末尾立契約人
    （甲方）欄記載原告之簽名，並經刻有原告姓名之印章蓋印
    其上，下方另記載原告之身分證號碼，經本院將上開記載之
    身分證號碼與土地租賃契約書及土地登記第一類謄本所載之
    原告身分證號碼交互核對後，確認均為一致（見本院卷第19
    、28、49頁，為維護兩造之隱私、個資，爰不就其詳予敘述
    ）。是本件⑷之房屋租賃契約固為原告之女林禹潔以原告名
    義簽訂【見不爭執事項㈣】，惟林禹潔於簽約當時既已取得
    原告之印章，表明以本人即原告之名義簽名並蓋印於立契約
    人（甲方）欄，並填載原告之身分證號碼，且原告於本院11
    1年6月28日言詞辯論期日亦經訴訟代理人當庭與原告本人確
    認後表示確實有授權林禹潔簽訂⑷之房屋租賃契約，此有言
    詞辯論筆錄附卷為憑（見本院卷第200頁）。遑論被告在簽
    訂⑷之房屋租賃契約時，亦未就原告本人未能親自到場簽約
    ，訴外人林禹潔有無代為簽訂租賃契約之權限一事予以爭執
    ，而仍於該契約書上簽名、蓋章，反於原告提起本件訴訟後
    ，臨訟爭執⑷房屋租賃契約未經原告授權云云，顯屬推諉卸
    責之詞，不足憑採。
　⒊據此，依上開說明，足認原告主張有授權林禹潔代理簽訂⑷之
    房屋租賃契約等情，應認有理，堪以信採。從而，被告空言
    辯稱訴外人林禹潔無權代理原告簽訂⑷之房屋租賃契約，該
    契約不合法、無效云云，容有誤認，難以憑採。
　㈢如附圖綠色、藍色斜線部分之地上物有無構造上及使用上之
    獨立性？是否為310號房屋之附隨建物或與310號房屋不可分
    離而作為一體使用？
　⒈第按所謂附屬建物，係指依附於原建築以助其效用而未具獨
    立性之次要建築而言，諸如依附於原建築而增建之建物，缺
    乏構造上及使用上之獨立性（如由內部相通之頂樓或廚廁）
    ，或僅具構造上之獨立性，而無使用上之獨立性，並常助原
    建築之效用（如由外部進出之廚廁）等是。此類附屬建物依
    民法第811條之規定，應由原建築所有人取得增建建物之所
    有權，原建築所有權範圍因而擴張。但於構造上及使用上已
    具獨立性而依附於原建築之增建建物（如可獨立出入之頂樓
    加蓋房屋），或未依附於原建築而興建之獨立建物，則均非
    附屬建物，原建築所有權範圍並不擴張及於該等建物。是以
    判斷其是否為獨立建物或附屬建物？除斟酌上開構造上及使
    用上是否具獨立性外，端在該建物與原建築間是否具有物理
    上之依附關係以為斷（最高法院103年度台上字第919號判決
    意旨參照）。
　⒉本件原告先位主張及被告之抗辯均認為如附圖綠色、藍色斜
    線部分之地上物不屬310號房屋之附隨建物，另原告備位主
    張則認為上開地上物屬於310號房屋之附隨建物等情。經查
    ：
　⑴如附圖綠色斜線部分之地上物：
　　查310號房屋現況為被告所經營之包子饅頭店的門市，範圍
    自大門（玻璃）至店內以門簾區隔之範圍，門市店面主體加
    蓋夾層（非屬310號房屋使用執照範圍），現由被告置放私
    人物品。另門市內門簾後方有加蓋一層樓（含夾層）建物（
    即如附圖823地號土地綠色斜線部分），為鋼骨結構，門市
    店面主體後方增建之建物係放置生財工具，增建建物的夾層
    部分是置放被告私人物品以及生產用的材料、備料等，門市
    店面主體玻璃大門上方往外延伸有增建之鐵皮雨遮附連（即
    如附圖藍色斜線部分），且1樓後方增建部分與建物主體為
    同一大門進出。另從1樓店面內門簾前之樓梯向上至夾層，
    夾層分成左、右二邊，右邊（即1樓店面門簾後方增建之上
    方）隔成4個房間。而被告所稱門牌號碼308號房屋（即如附
    圖822地號土地綠色斜線部分），目前由被告作廚房使用，
    與310號房屋有以玻璃做為區隔，308號房屋前方有獨立出入
    口，側面有一小門可與310號房屋相連通。門牌號碼308號房
    屋之夾層與310號房屋增建之夾層，以玻璃門相連，門上有
    標示辦公室。此經本院會同兩造至現場履勘，囑請新竹縣竹
    北地政事務所派員測量屬實，並據原告提出現場照片為證（
    見本院卷第134至142頁），及本院111年3月2日勘驗測量筆
    錄、新竹縣竹北地政事務所111年3月7日北地所測字第11123
    00101號函暨其所附複丈成果圖在卷可稽（見本院卷第124至
    128、130、132頁），復為兩造所不爭執【見不爭執事項㈢】
    。是依上開現場照片及本院勘驗之結果，可見如附圖綠色斜
    線部分之地上物係自310號房屋側邊及後方延伸興建並相連
    ，相連部分（即增建夾層部分）則直接搭蓋於310號房屋上
    方，又308號房屋前方雖有獨立出入口，且308號房屋及夾層
    與310號房屋及增建之夾層，中間雖有以玻璃區隔空間，惟3
    08號房屋上方夾層之出入，仍須經玻璃隔板中央之玻璃門，
    通往1樓店面門簾後方增建之上方（即310號房屋之增建夾層
    ），並經由1樓店面內門簾前之樓梯通往310號房屋1樓店面
    後，再自310號房屋1樓內部側面與308號房屋相連通之小門
    進入308號房屋後，由308號房屋前方之出入口進出，足見31
    0號房屋與附圖綠色斜線部分地上物自外觀及室內空間，均
    無法清楚區辨、分離，應不具有構造上之獨立性。再佐以被
    告亦自陳如附圖綠色斜線部分地上物係用於置放私人物品、
    營業設備、材料、備料等雜物，並作為310號房屋營業時之
    廚房使用等節，堪認如附圖綠色斜線部分地上物係依附310
    號房屋所興建，並以之作為被告堆置雜物及廚房使用，顯具
    常助310號房屋之效用，亦不具使用上之獨立性，揆之前揭
    說明，堪認如附圖綠色斜線部分地上物，已附合於310號房
    屋，屬310號房屋之附隨建物。
　⑵如附圖藍色斜線部分之地上物：
　　查如附圖藍色斜線部分之地上物為增建之鐵皮雨遮，為1樓
    門市（即310號房屋）即玻璃門外（靠福興東路一段）作為
    騎樓、雨遮使用，並附連店面建物主體玻璃大門上方往外延
    伸，此有前開勘驗測量筆錄、複丈成果圖、現場照片等件在
    卷可稽（見本院卷第124至128、132至142頁）。是依上開現
    場照片及本院勘驗之結果，可見如附圖藍色斜線部分之地上
    物為一鐵皮雨遮，且該鐵皮雨遮乃係以其一側與310號房屋1
    樓玻璃門上方之牆面為支撐，而依存於310號房屋及308號房
    屋，自堪認該鐵皮雨遮於構造上無法獨立存在，亦應屬310
    號房屋之附屬建物。
　⒊綜上，本院審酌如附圖綠色、藍色斜線部分之地上物，應均
    無構造上及使用上之獨立性，故上開地上物均應屬310號房
    屋之附隨建物，堪予認定。
　㈣被告抗辯310號房屋於110年12月30日前及如附圖綠色、藍色
    斜線部分之地上物，均為其所有是否可採？
　⒈復按動產因附合而為不動產之重要成分者，不動產所有人，
    取得動產所有權，民法第811條分別定有明文。承前，如附
    圖綠色、藍色斜線部分之地上物，均應屬310號房屋之附隨
    建物，揆之上開規定，該等附隨建物，應由原建築所有人取
    得增建建物之所有權，是如附圖綠色、藍色斜線部分地上物
    之所有權歸屬，應視其所附隨之主建物即310號房屋之所有
    權人而定，先予敘明。
　⒉又按自己建築之房屋，與依法律行為而取得者有別，縱使不
    經登記，亦不在民法第758 條所謂非經登記不生效力之列（
    最高法院41年台上字第1039號判例意旨參照）。則房屋之原
    始取得，係指出資建築房屋，不基於他人既存權利，而獨立
    取得房屋所有權而言，並不以登記為生效要件。是就未經保
    存登記（第一次所有權登記）之房屋，其原始取得所有權人
    之認定，須以實際出資且以自己所有之意思興建者為準。
　⒊本件原告主張310號房屋之使用執照係以其登記為起造人，故
    應由原告原始取得310號房屋之所有權，惟為被告所否認，
    並辯稱310號房屋實際為其所興建，應由其原始取得所有權
    等語。本院審酌依土地租賃契約書第6條第1項雖約定：「地
    上物承建部分以甲方（即原告）名義申請，但由乙方（即被
    告）出資興建，同時甲方需完全配合申請建照、使照等一切
    事宜」等語（見本院卷第25頁），可知兩造曾約定被告承租
    系爭土地後，由被告出資興建310號房屋，原告僅係出名登
    記為起造人，此亦與被告所提出310號房屋使用執照之起造
    人為原告互核相符（見本院卷第87頁）。
　⒋然再觀土地租賃契約書第6條第3項另有約定系爭土地租賃期
    滿後，被告應將坐落系爭土地上之地上物交付予原告，且嗣
    後兩造簽訂房屋租賃契約書時，兩造亦約定自104年9月1日
    起，被告承租之租賃標的包括系爭土地及坐落其上之310號
    房屋等情，已如前述。是審酌兩造間既有土地租賃契約書約
    定之租期屆至後，被告應將310號房屋交付予原告之約定，
    且自土地租賃契約書約定之租期屆至後，兩造另簽訂房屋租
    賃契約書約定之租賃標的亦包括310號房屋，原告自該時起
    每月向被告收取租金等節，可見被告已有於土地租賃契約書
    約定之租期屆至後，將310號房屋交付予原告之事實，否則
    焉有可能被告自104年9月1日起每月仍給付55,000元之租金
    予原告，而全然未就310號房屋之所有權歸屬一事有所爭執
    ，堪信310號房屋縱為被告所出資興建，然細譯兩造就土地
    租賃契約書第6條第1、3項約定之真意，應係由被告承租系
    爭土地，並出資替原告興建310號房屋後，原告同意於104年
    8月31日前，由被告占有使用310號房屋（依渠等土地租賃契
    約書租金之約定，被告占有使用310號房屋仍須給付對價，
    詳如前述）。據此，堪認被告雖出資興建310號房屋，然實
    際並無為自己所有之意思，原告主張其係使用執照登記之起
    造人，並已辦理第一次所有權登記，原始取得310號房屋之
    所有權，310號房屋為其所有乙情，尚非全然無稽，堪以憑
    採。
　⒌至被告雖辯稱其興建310號房屋後，實際均由其繳納房屋稅等
    語，並提出111年房屋稅繳款書為證（見本院卷第180頁）。
    惟房屋稅納稅義務人，並非必為房屋所有人，繳納房屋稅之
    收據，亦非即為房屋所有權之證明。稅捐機關就房屋所為稅
    籍資料納稅義務人之記載，純為便利課稅而設，與所有權之
    取得無關（最高法院109年度台上字第1769號、108年度台上
    字第2161號判決意旨參照），是縱被告此部分所述為真，揆
    諸前開說明，房屋稅籍關於納稅義務人之記載，純為便利課
    稅而設，核與房屋所有權之得喪變更無關，不能逕以被告上
    開所述及證據資料，逕認被告原始取得310號房屋之所有權
    ，被告之抗辯，洵屬無據，難以信採。
　⒍綜上，原告原始取得310號房屋之所有權，而如附圖綠色、藍
    色斜線部分之地上物，因屬310號房屋之附隨建物，亦一併
    歸於原告所有，是被告抗辯310號房屋於110年12月30日前及
    如附圖綠色、藍色斜線部分之地上物，均為其所有云云，難
    認有據，不足採信。
　㈤原告依土地租賃契約、原證5房屋租賃契約第6條、民法第455
    條第1項前段、第767條第1項前段、中段之規定，先位聲明
    第1項請求被告拆除如附圖綠色、藍色斜線部分之地上物，
    並將系爭土地及310號房屋返還予原告，是否有理？
　　另按建物之拆除，為事實上之處分行為，其所有人或有事實
    上處分權之人，始有拆除之權限（最高法院107年度台上字
    第1152號判決參照）。查本件坐落系爭土地上之系爭地上物
    均為原告所有，此經本院認定如前，可見被告現非系爭地上
    物之事實上處分權人，則原告先位聲明請求被告拆除如附圖
    綠色、藍色斜線部分之地上物，即無理由，不予准許。
　㈥原告依土地租賃契約、原證5房屋租賃契約第6條、民法第455
    條第1項前段、第767條第1項前段之規定，備位聲明第1項請
    求被告返還系爭土地及系爭地上物予原告，是否有理？
　　再按所有人對於無權占有或侵奪其所有物者，得請求返還之
    ，民法第767條第1項前段定有明文。查本件原告為系爭地上
    物之所有權人，且兩造間就系爭土地及地上物之租賃關係，
    於房屋租賃契約書約定之租期屆至（即110年8月31日）後，
    原告亦立即向被告為不願續租之意思表示，業經本院認定如
    前，足認兩造間就系爭土地及系爭地上物之租賃關係應至11
    0年8月31日即告終止。據此，兩造間之租賃關係既已終止，
    而被告自110年9月1日起迄今繼續占用系爭土地及系爭地上
    物，即難認其占有具有合法之權源，屬無權占用，故原告依
    上開規定，請求被告騰空系爭地上物，並將系爭土地及系爭
    地上物返還予原告，即屬有據，應予准許。
　㈦原告依原證5房屋租賃契約第6條之約定，請求被告自110年9
    月1日起至返還系爭土地及310號房屋之日止，按月給付原告
    相當於租金5倍之違約金即275,000元是否有理？
　⒈再按當事人得約定債務人於債務不履行時，應支付違約金。
    違約金，除當事人另有訂定外，視為因不履行而生損害之賠
    償總額；約定之違約金額過高者，法院得減至相當之數額，
    民法第250條第1項、第2項前段、第252條分別定有明文。又
    約定之違約金是否過高，應依一般客觀之事實、社會經濟狀
    況、當事人實際上所受損害及債務人如能如期履行債務時，
    債權人可享受之一切利益，為公平合理之衡量；對於損害賠
    償預定性之違約金，應以債權人實際所受之積極損害及消極
    損害（所失利益），作為主要之考量因素，以酌定其所約定
    之違約金是否過高（最高法院110年度台上字第1268號判決
    意旨參照）。
　⒉經查，依房屋租賃契約書第6條之約定：「乙方（即被告）於
    租期屆滿時，除經甲方（即原告）同意繼續出租外，應即日
    將租賃房屋誠心按照原狀遷空交還甲方，不得藉詞推諉或主
    張任何權利，如不即時遷讓交還房屋時，甲方每月得向乙方
    請求按照租金五倍之違約金至遷讓完了之日止」等語，可知
    兩造間另有約定於租賃期限屆至後，如被告未即時遷讓返還
    系爭土地及地上物予原告，原告得向被告請求按月賠償租金
    5倍之違約金。又被告違反上開約定，於兩造租賃期限屆至
    後，未履行遷讓返還系爭土地及地上物予原告之義務，現仍
    繼續占用系爭土地及地上物，已如前述，是原告依上開約定
    請求被告賠償違約金，核屬有據。
　⒊惟稽之兩造間房屋租賃契約約定每月租金為55,000元，據以
    核算未遵期遷出系爭土地及地上物之違約金每月高達275,00
    0元（計算式：55,000元×5＝275,000元），與原告實際所受
    損害，僅為其因被告無權占用期間，每月所受相當於租金之
    損失相較，過於懸殊，應依上開規定予以酌減。又被告於兩
    造租賃期限屆至後，經原告催告返還租賃標的【見不爭執事
    項㈤】，仍發函告知拒絕返還，並遲未自系爭土地及地上物
    遷出，有原告所提被告函覆內容在卷可憑（見本院卷第55、
    57頁）。據此，爰審酌被告遲延遷出系爭土地及地上物之違
    約情節，影響原告規劃系爭土地及地上物後續利用收益，併
    審酌現時社會經濟、不動產景氣狀況、兩造社會地位、當事
    人所受損害及所得之利益等一切客觀情狀，認被告於兩造租
    賃關係終止後，未即時自系爭土地及地上物遷出而應支付之
    違約金，應酌減為每月55,000元，方屬相當。從而，原告依
    上開約定，請求被告自110年9月1日起至返還系爭土地及系
    爭地上物之日止，按月給付原告55,000元之違約金，為有理
    由，應予准許。逾此範圍違約金之請求，則屬無據，不予准
    許。
　㈧原告依原證5房屋租賃契約第12條之約定，請求被告給付因本
    件涉訟所繳納之律師費100,000元有無理由？
　⒈末按我國第一、二審民事訴訟非採用律師訴訟主義，當事人
    所支出之律師費用，自不在訴訟費用之內；除法院或審判長
    依法律規定，為當事人選任律師為特別代理人或訴訟代理人
    者，其律師之酬金由法院或審判長酌定之；暨民事訴訟法第
    466條之3第1項之酬金，始得列為訴訟費用之一部（民事訴
    訟法第77條之25參照）。由此以觀，當事人自行委任律師為
    第一、二審之訴訟代理人，因而支出之律師費用，顯非因訴
    訟所支出之必要費用，核與違約所致之損害賠償無涉。
　⒉查依房屋租賃契約書第12條之約定：「乙方（即被告）若有
    違約情事，致損害甲方（即原告）之權益時願聽從甲方賠償
    損害，如甲方因涉訟所繳納之訴訟費、律師費用，均應由乙
    方負責賠償」，可知兩造另有約定被告如有違約之情事，應
    賠償原告因繳納訴訟費及支付委任律師費用所受之損害等情
    。惟承前所陳，本件原告所主張之律師費用，係由其個人自
    行委任而支付之任意費用，並非損害賠償所致之必要費用，
    亦即非屬上開約定損害賠償之範圍，被告自無賠償之義務。
    故原告依上開約定，請求被告應賠償其委任律師費用100,00
    0元，於法無據，不應准許。
六、綜上所述，原告依民法物上請求權之法律關係，請求被告應
    騰空系爭地上物，並將系爭土地及系爭地上物返還予原告；
    另依兩造契約約定，請求被告自110年9月1日起至返還系爭
    土地及系爭地上物之日止，按月給付原告55,000元之違約金
    ，為有理由，應予准許；逾此範圍之請求，則屬無據，為無
    理由，應予駁回。
七、本件原告陳明願供擔保請准宣告假執行，經核就原告勝訴部
    分並無不合，爰酌定相當擔保金額准許之。另本院併依民事
    訴訟法第392 條第2 項之規定依職權為被告酌定相當金額之
    擔保後，為免予假執行之宣告。至原告敗訴部分，其假執行
    之聲請即失所附麗，應併予駁回。
八、本件判決基礎已臻明確，兩造其餘攻擊防禦方法及訴訟資料
    ，經本院斟酌後，核與判決結果不生影響，爰不一一論述。
    至被告於111年7月15日11時05分許遞送本院之民事答辯狀，
    係於本件言詞辯論終結後始行提出，依法本院不予審酌，併
    此敘明之。
九、據上論結，本件原告之訴為一部有理由，一部無理由，依民
    事訴訟法第79條、第390條第2項、第392條第2項，判決如主
    文。
中　　華　　民　　國　　111 　年　　7 　　月　　22　　日
                　民事第一庭　法　  官　蔡欣怡
以上正本係照原本作成。　　　　　　　　　　
如對本判決上訴，須於判決送達後20日內向本院提出上訴狀。
如委任律師提起上訴者，應一併繳納上訴審裁判費。
中　　華　　民　　國　　111 　年　　7 　　月　　25　　日
                              書 記 官  吳雅真